最高法院民事判決　　　　　　　一○○年度台上字第六九六號
上　訴　人　何阿水
訴訟代理人　賴淑惠律師
被 上訴 人　王永根
上列當事人間請求損害賠償事件，上訴人對於中華民國九十九年
十一月二十三日台灣高等法院台中分院第二審判決（九十九年度
建上字第六一號），提起上訴，本院判決如下：
    主  文
原判決關於駁回上訴人其餘上訴，暨該訴訟費用之裁判部分廢棄
，發回台灣高等法院台中分院。
    理  由
本件被上訴人主張：伊於民國九十六年四月十日與第一審共同被
告慶興營造有限公司（下稱慶興公司）之負責人王清松簽訂合建
契約（下稱合建契約），約定由伊提供所有坐落苗栗縣後龍鎮○
○段二○五號土地（下稱系爭土地）為建築基地，慶興公司提供
建築費用，興建住宅，並以上訴人為該公司之連帶保證人。詎伊
按合建契約約定，提供該土地予慶興公司向銀行設定新台幣（下
同）二千二百萬元之最高限額抵押權（下稱系爭抵押權），並借
得一千七百萬元後，該公司竟違約遲未開工興建而不履行債務，
致伊受有系爭土地無故遭設定抵押權之損害。伊除已向慶興公司
為解除契約之意思表示外，並得依債務不履行及連帶保證之法律
關係，請求上訴人賠償損害等情。求為命上訴人給付（賠償）一
千五百萬元，及自訴狀繕本送達翌日（九十七年十月九日）起加
付法定遲延利息之判決（被上訴人超過上述金額本息之請求，經
原審判決其敗訴確定。另被上訴人請求慶興公司連帶賠償部分，
經雙方於第一審成立和解）。
上訴人則以：因被上訴人未能依合建契約第一條第三項約定，取
得（相鄰）私設道路之所有權，致慶興公司無法申請建造執照並
如期開工，自非屬可歸責於該公司之事由致不能履行債務。況合
建契約不論係經被上訴人解除而失其效力，或因符合被上訴人與
慶興公司另於九十六年十一月十四日所簽訂「契約附註」（下稱
契約附註）第六條之約定，而視為無效。從屬於主（合建）契約
之連帶保證契約，均已失所附麗而歸於無效。縱認連帶保證契約
仍屬有效，因被上訴人與慶興公司嗣又簽訂契約附註，允許該公
司延期履行合建契約責任，未經伊之同意，伊亦得免除連帶保證
責任。被上訴人本於債務不履行及連帶保證之法律關係，請求伊
賠償損害，不應准許等語，資為抗辯。
原審維持第一審所為被上訴人前開請求勝訴之判決，駁回上訴人
之上訴，無非以：被上訴人主張其提供系爭土地與慶興公司簽訂
合建契約，（該公司）並以上訴人為連帶保證人。嗣慶興公司將
該土地設定系爭抵押權而向銀行融資借貸一千七百萬元，該公司
負責人王清松同時開具予融資借貸同額之支票與被上訴人供擔保
。惟慶興公司遲未開工建築之事實，提出合建契約書、支票影本
為證，並有第一審法院九十七年度重訴字第三一號，及九十七年
度重訴字第三四號民事判決（下稱第三四號判決）可稽，且為上
訴人所不爭，堪信為真實。依台灣中小企業銀行竹南分行（下稱
台灣中小企銀）之函文，及訴外人蔡清文、王清松於另件刑事偽
造文書案件偵查中之辯稱。顯見被上訴人與蔡清文前往台灣中小
企銀辦理金融業務事項（一千七百萬元借款），係基於合建契約
第三條第三項之約定而為，非其私下另行與蔡清文或慶興公司所
為任何貸款協議或撥借款項行為，未逾越上訴人保證責任之範圍
。乃慶興公司因財務發生狀況之可歸責於己之事由，遲未依約開
工建築，自有債務不履行之情。而被上訴人之系爭土地又遭慶興
公司供作向台灣中小企銀抵押借款之擔保，因屆期未為清償，經
第三四號判決判命被上訴人應清償台灣中小企銀一千七百十二萬
六千零七十六元確定。足見被上訴人因慶興公司之債務不履行，
背負上開（對台灣中小企銀之）債務而受有損害，自得請求連帶
保證之上訴人賠償。且該損害賠償請求權不因合建契約經被上訴
人解除而受影響，亦無被上訴人就該損害之發生或擴大，與有過
失之情形；更無因契約附註未經上訴人同意，而得容上訴人主張
解免其債務不履行損害賠償連帶保證責任之餘地。從而，被上訴
人依合建契約及連帶保證之法律關係，請求上訴人賠償（經扣除
被上訴人與慶興公司成立和解而免除二百萬元責任之）一千五百
萬元本息，即屬有理，應予准許等詞，為其判斷之基礎。
惟查原判決先記載：被上訴人主張「慶興公司」將系爭土地設定
系爭抵押權向銀行融資借款一千七百萬元，並該公司負責人王清
松同時開具與向銀行融資借貸同額之支票予被上訴人供擔保之事
實，堪認為真實等語，似謂被上訴人之系爭土地，係經「慶興公
司」提供為向（台灣中小企業）銀行融資借款一千七百萬元之擔
保。惟繼之所載：依台灣中小企銀之函文，及蔡清文、王清松於
另件刑事偽造文書案件偵查中之辯稱，顯見被上訴人與「蔡清文
」前往台灣中小企銀辦理金融業務事項（一千七百萬元借款），
係基於合建契約第三條第三項之約定而為等詞。似又謂被上訴人
係提供系爭土地，供「蔡清文」向台灣中小企銀辦理融資貸款之
擔保。則依原判決各該先後之記載，已有判決理由矛盾之違誤。
又原判決另稱：慶興公司將系爭土地設定系爭抵押權而向銀行融
資借貸一千七百萬元，該公司負責人王清松同時開具與融資借貸
同額之支票予被上訴人供擔保，有合建契約書、支票影本為證，
及第三四號判決可稽，且為上訴人所不爭，堪信為真實。惟查該
支票發票人係「王釗維」，非「王清松」簽發（一審卷一一頁、
一二頁），且依第三四號判決所載 (同上卷六五頁至六九頁），
台灣中小企銀係本於蔡清文邀同被上訴人為連帶保證人，與其簽
訂之「消費理財貸款契約」，請求蔡清文及被上訴人連帶返還借
款，並未見載明該貸款究與合建契約當事人之「慶興公司」，有
何關涉。再參以上訴人曾辯稱：係被上訴人及與合建契約無關之
蔡清文向銀行抵押貸款後，由被上訴人取得貸款資金之全部（原
審卷九頁），而就被上訴人關於係慶興公司將系爭土地設定抵押
權予銀行融資借貸之主張，非無爭執等情。益見原判決有認定事
實未依憑證據之違法。再者，上訴人一再抗辯：被上訴人是否受
有（負擔）銀行貸款（債務）之損害，取決於該貸款之主債務人
即被上訴人與蔡清文是否清償銀行之債務而定，而非慶興公司是
否依合建契約完成房屋之興建。蓋縱慶興公司未依約完成房屋之
興建，惟主債務人如已清償貸款，被上訴人仍不生損害。反之，
慶興公司雖依約完成房屋之興建，無債務不履行情事，然主債務
人未清償銀行之貸款，被上訴人仍生負擔借款債務之損害。足見
被上訴人所稱其負擔銀行債務之損害，與慶興公司未依約開工興
建房屋之債務不履行間，並無因果關係等語（原審卷七頁、八頁
、八五頁、八六頁），未據原審於判決理由項下說明不可採之理
由，即為上訴人不利之判決，尤有判決不備理由之違誤。上訴論
旨，指摘原判決於其不利部分為不當，求予廢棄，非無理由。
據上論結，本件上訴為有理由。依民事訴訟法第四百七十七條第
一項、第四百七十八條第二項，判決如主文。
中    華    民    國  一○○  年    五    月    五    日
                      最高法院民事第六庭
                          審判長法官  陳  淑  敏  
                                法官  陳  國  禎  
                                法官  簡  清  忠  
                                法官  王  仁  貴  
                                法官  林  大  洋  
本件正本證明與原本無異
                                      書  記  官  
中    華    民    國  一○○  年    五    月   十七   日
                                                    ｍ